--- 
title: "BIA1401 - 2024 - Laboratoire 4"
site: bookdown::bookdown_site
output: bookdown::gitbook
documentclass: book
bibliography: [book.bib, packages.bib]
biblio-style: apalike
link-citations: yes
github-repo: rstudio/bookdown-demo
---
# Heatmap

## Exercices 1 - Genérer un heat map avec toutes les bactéries 

Téléchargez le fichier `metabolic.csv` que vous trouverez dans le dossier Labo 4 de Moodle. 

Une fois le téléchargement complété, ouvrez R Studio et créer un nouveau script. Vérifier ensuite le répertoire de travail et assurez-vous que le fichier `metabolic.csv` s'y trouve (rappelez-vous des commandes présentées au dernier laboratoire). 

**Installer les librairies**

Ce sript requiert l'utilisation des *Packages* (librairies) suivants. Ces derniers ne sont pas nécessairement installés par défault, vous devrez donc utiliser l'onglet `Packages` afin de les installer.

|Package     |Fonctions                                                         |
|:-----------|:-----------------------------------------------------------------|
| reshape2   | `reshape()`                                                      |
| dyplr      | `group_by()` et `mutate()`                                       |
| ggplot2    | `ggplot()` utilisée pour générer les figures                     |
| scales     | `scale_fill_distiller()` pour la palette de couleur des figures  |


Une autre option d'installation consiste à utiliser la fonction `install.packages()`. 

**Charger les libraires**

Un package à besoin d'être installé qu'une seule fois, mais peut requérir des mises à jours sporadique. Une fois le package installé, pour utiliser une fonction se trouvant au sein de ce dernier, il ne suffit pas de simplement installer le package ; il faut également utiliser la fonction `library()` à chaque début de session R pour “charger” le package.

```{r, eval= FALSE}
library(dplyr)
library(reshape2) 
library(ggplot2)
library(scales) 
```

**Importer le fichier**

Vous pouvez maintenant importer la table de données `metabolic.csv` dans R en utilisant la fonction `read.table`

```{r, eval= FALSE}
data = read.table("metabolic.csv", sep=",", header=TRUE, check.names=FALSE)
``` 

Vous devriez maintenant être en mesure de voir l'objet `data` dans votre environnement. Je vous encourage à ouvrir ce tableau en cliquant sur celui-ci dans votre environnement. Vous devriez être en mesure de constater que le fichier contient 96 rangées et 11 colonnes. Les colones représentent l'identifiant unique du gènes (`Gene_ID`), le nom de la voie métabolique (`Metabolism`), le nom du module de la voie (`Module`) puis les différentes bactéries. Pour chacune des bactéries, une valeur de **1** indique la présence du gène alors qu'une valeur de **0** indique sont absence.

**Restructurer les données**

Afin de générer le heat map nous devons d'abord restructurer le tableau de données. Pour ce faire nous utiliserons la fonction `metl`. 

```{r, eval= FALSE}
melted_df = melt(data)
```

Je vous encourage maintenant à ouvrir ce tableau de comparer la disposition des données avec notre tableau original (`data`). 

**Manipuler les données**

Nous allons ensuite utiliser des fonctions du *Package* [dplyr](https://dplyr.tidyverse.org/) afin de transformer nos données. 

1. Nous groupons (fonction `group_by`) en fonction des bactéries (colonne `variable`) et des modules (colonne `module`). 
2. Les valeurs regroupées par la fonction précédentes sont additionnées (fonction `sum()`) et conservées dans la nouvelle colonne `Somme`. 
3. Le nombre de rangées est dénombré (fonction `n()`) et conservé dans la nouvelle colonne `Compte`. 
4. Afin de récupérer le nom des voies métaboliques associées aux différents modules nous dégroupons nos données (fonction `ungroup()`). 

```{r, eval= FALSE}
summarized_df = melted_df %>% 
  group_by(variable, Module) %>% 
  mutate(Somme = sum(value)) %>% 
  mutate(Compte = n()) %>% 
  ungroup()
```

Finalement nous allons transformer nos valeurs en pourcentage. Cela vous permettra d'évaluer si vos bactéries possèdes l'ensemble des gènes associées à chacun des modules des différentes voies métaboliques. Pour ce faire les valeurs de la colonne `Somme` sont divisées par les valeurs de la colonne `Compte` puis multipliées par 100. 

```{r, eval= FALSE}
summarized_df$Prop = summarized_df$Somme / summarized_df$Compte * 100
```

**Générer la figure**

Nous pouvons maintenant générer la figure de type heat map pour représenter les données. 

```{r, eval= FALSE}
heatmap_tous = ggplot(summarized_df, aes(x = variable, y = Module, fill = Prop)) +
  geom_tile(stat = "identity", color = "white") + 
  scale_fill_distiller(palette = "Oranges", direction = 1,
                       guide = guide_colourbar(nbin = 100, draw.ulim = FALSE, draw.llim = FALSE)) + 
  labs(fill = "Proportion de gènes présents (%)"  ) + 
  facet_grid(rows = vars(Metabolism), scales = "free_y", space = "free_y", labeller = label_wrap_gen(15)) +
  scale_x_discrete(position = "bottom", expand=c(0,0)) +
  scale_y_discrete(expand=c(0,0), labels = wrap_format(20)) +
  theme_classic() +
  theme(plot.margin = unit(c(top = 0.5, right = 0.5, bottom = 0, left = 0.5), 'lines'),
        panel.border = element_rect(colour = "black", fill = NA, linewidth = 1),
        axis.text.x = element_text(angle = 45, vjust = 1, hjust = 1, size = 10),
        axis.text.y = element_text(size = 10),   
        axis.ticks.x = element_blank(), 
        axis.ticks.y = element_blank(),
        axis.title.x = element_blank(),
        axis.title.y = element_blank(),
        plot.title = element_blank(),                                  
        legend.position ="bottom", 
        legend.text = element_text(size = 10), 
        legend.title = element_text(size = 10, hjust=0), 
        strip.text.y.right = element_text(size = 10, angle = 0),
        strip.background = element_blank())
```

Nous vous invitons à rechercher sur internet ce qu'effectue chacun des paramètres et fonctions que nous utilisons avec la fonction `ggplot()`... *on ne sait jamais, peut-être aurez vous à utiliser ces fonctions dans un future proche...* Vous pouvez ensuite utiliser le symbole qui indique à R les commentaires pour annoter les fonctions et paramètres avec l'information que vous avez trouvée. Utilisez ensuite la fonction `ggsave()` pour enregistrer la figure produite. 

```{r, eval= FALSE}
ggsave(filename = "heat_map_all.png", plot = heatmap_tous, width = 10, height = 10, units = "in", dpi = 500)
```

## Exercices 2 - Générer un heatmap mais avec vos trois inconnus 

Nous avons vue au dernier laboratoire l'utilisation de la fonction `subset()` pour extraire uniquement certaines données définies d'un tableau de données. Effectuez une recherche internet afin de trouver comment utiliser cette fonction pour extraire vos trois inconnus du tableau de données `melted_df`. Vous devez ensuite exécuter de nouveau chacune des commandes à partir de la section **Manipuler les données** avec ce nouveau tableau de données afin d'obtenir un heat map avec uniquement vos trois bactéries. Cette figure est à inclure dans votre rapport de laboratoire. 

Bonne chance ! 

