--- 
title: "BIA1401 - 2024 - Laboratoire 4"
site: bookdown::bookdown_site
output: bookdown::gitbook
documentclass: book
bibliography: [book.bib, packages.bib]
biblio-style: apalike
link-citations: yes
github-repo: rstudio/bookdown-demo
---
# Heatmap

## Excercice 1 - Genérer un heat map avec toutes les bactéries 

Télécharger le fichier `metabolic.csv` que vous trouverez dans le dossier Labo 4 de Moodle. 

Une fois télécharger, ouvrez R Studio et créer un nouveau script. Vérifier ensuite le répertoire de travail et assurez-vous que le fichier `metabolic.csv` s'y trouve (rappelez vous des commandes présentées au dernière laboratoire). 

**Charger et installer les librairies**

Ce sript requiert l'utilisation des librairies suivantes. Il est fort probable que certaine de ces libraires ne soient pas instllées par défault, vous devrez donc utiliser l'onglet `Packages` afin de les installer. 

```{r, eval= FALSE}
library(dplyr)
library(reshape2) 
library(ggplot2)
library(scales) 
```

**Importer le fichier**

Vous pouvez maintenant importer la table de données `metabolic.csv` dans R avec la fonction `read.table`

```{r, eval= FALSE}
data = read.table("metabolic.csv", sep=",", header=TRUE, check.names=FALSE)
``` 

**Manipulation des données**

Afin de générer le heat map nous devons restructurer le tableau de données. Pour ce faire nous utiliserons la fonction `metl`. 

```{r, eval= FALSE}
melted_df = melt(data)
```

Je vous encourage maintenant à ouvrir ce tableau en cliquant sur celui-ci dans votre environnement et de comparer la disposition des données avec notre tableau original. 

Nous allons ensuite utiliser des fonctions de la librairies [dplyr](https://dplyr.tidyverse.org/) afin de transformer nos données. 

1. Nous groupons (fonction `group_by`) en fonction des bactéries (colonne `variable`) et des modules (colonne `module`). 
2. Nous additionons les valeurs (fonction `sum()`), cette valeur sera conservée dans la nouvelle colonne `Somme`. 
3. Nous dénombrons le nombre de rangées (fonction `n()`), cette valeur sera conservée dans la nouvelle colonne `Compte`. 
4. Afin de récupérer le nom des voies métaboliques associées aux différents modules nous dégroupons nos données (fonction `ungroup()`). 

```{r, eval= FALSE}
summarized_df = melted_df %>% 
  group_by(variable, Module) %>% 
  mutate(Somme = sum(value)) %>% 
  mutate(Compte = n()) %>% 
  ungroup()
```

Finalement nous allons transformer nos valeurs en pourcentage. Cela vous permettra d'évaluer si vos bactéries possèdes l'ensemble des gènes associées à chacun des modules des différentes voies métaboliques. Pour ce faire les valeurs de la colonne `Somme` sont divisées par les valeurs de la colonne `Compte` puis multipliées par 100. 

```{r, eval= FALSE}
summarized_df$Prop = summarized_df$Somme / summarized_df$Compte * 100
```

**Générer la figure**

Nous pouvons maintenant générer la figure de type heat map pour représenter les données. 

```{r, eval= FALSE}
heatmap_tous = ggplot(summarized_df, aes(x = variable, y = Module, fill = Prop)) +
  geom_tile(stat = "identity", color = "white") + 
  scale_fill_distiller(palette = "Oranges", direction = 1,
                       guide = guide_colourbar(nbin = 100, draw.ulim = FALSE, draw.llim = FALSE)) + 
  labs(fill = "Proportion de gènes présents (%)"  ) + 
  facet_grid(rows = vars(Metabolism), scales = "free_y", space = "free_y", labeller = label_wrap_gen(15)) +
  scale_x_discrete(position = "bottom", expand=c(0,0)) +
  scale_y_discrete(expand=c(0,0), labels = wrap_format(20)) +
  theme_classic() +
  theme(plot.margin = unit(c(top = 0.5, right = 0.5, bottom = 0, left = 0.5), 'lines'),
        panel.border = element_rect(colour = "black", fill = NA, linewidth = 1),
        axis.text.x = element_text(angle = 45, vjust = 1, hjust = 1, size = 10),
        axis.text.y = element_text(size = 10),   
        axis.ticks.x = element_blank(), 
        axis.ticks.y = element_blank(),
        axis.title.x = element_blank(),
        axis.title.y = element_blank(),
        plot.title = element_blank(),                                  
        legend.position ="bottom", 
        legend.text = element_text(size = 10), 
        legend.title = element_text(size = 10, hjust=0), 
        strip.text.y.right = element_text(size = 10, angle = 0),
        strip.background = element_blank())
```

Nous vous invitons à rechercher sur internet ce qu'effectue chacun des paramètres et fonctions que nous utilisons avec la fonction `ggplot()`... *on ne sait jamais, peut-être aurez vous à utiliser ces fonctions dans un future proche...* Vous pouvez ensuite utiliser le symbole qui indique à R les commentaires pour annoter les fonctions et paramètres avec l'information que vous avez trouvée. Utilisez ensuite la fonction `ggsave()` pour enregistrer la figure produite. 

```{r, eval= FALSE}
ggsave(filename = "heat_map_all.png", plot = heatmap_tous, width = 10, height = 10, units = "in", dpi = 500)
```

## Excercice 2 - Générer le même heatmap mais avec uniquement vos trois inconnus 

Nous avons vue au dernier laboratoire l'utilisation de la fonction `subset()` pour extraire uniquement certaines données définies d'un tableau de données. Effectuez une recherche internet afin de trouver comment utiliser cette fonction pour extraire vos trois inconnus du tableau de données `melted_df`. Vous devez ensuite exécuter de nouveau chacune des commandes suivantes avec ce nouveau tableau de données pour obtenir un heat map avec uniquement vos trois bactéries Cette figure est à inclure dans votre rapport de laboratoire. 

Bonne chance ! 

